臺灣臺中地方法院刑事判決　　　　　　　　　　　　　九十一年度訴字第二一號
　　公　訴　人　臺灣臺中地方法院檢察署檢察官
　　被　　　告　乙○○
　　選任辯護人　洪崇欽
　　被　　　告　甲○○
　　選任辯護人　黃翎芳
右列被告因違反著作權法等案件，經檢察官提起公訴（九十年度偵字第二六三一號、
第九０二七號、第一二九四一號、第一四九一０號），本院判決如左：
    主  文
甲○○共同以明知為侵害著作權之物，意圖營利而交付之方法侵害他人之著作權為常
業，處有期徒刑壹年貳月；緩刑肆年。扣案如附表二(一)、(二)、(三)所示之盜版遊戲光碟
片共計貳仟伍佰捌拾片，及遊戲光碟目錄拾本，均沒收。
乙○○共同以明知為侵害著作權之物，意圖營利而交付之方法侵害他人之著作權為常
業，處有期徒刑壹年肆月。扣案如附表二(一)、(二)、(三)所示之盜版遊戲光碟片共計貳仟
伍佰捌拾片，及遊戲光碟目錄拾本，均沒收。
    事  實
一、乙○○前曾犯偽造文書罪，經本院以八十八年度訴字第一九三七號判處有期徒刑
    二年，緩刑五年。經其提起上訴後，由台灣高等法院臺中分院於民國（下同）九
    十年五月九日以九十年度上訴字第四三九號駁回上訴，尚上訴最高法院中（於本
    件不構成累犯）。甲○○係位於臺中縣后里鄉○○路一二○「小樽電視遊樂器專
    賣店」之負責人，以販售各類電視遊樂器主機、周邊設備、遊戲光碟片及卡匣為
    業，乙○○則係自八十九年十二月一日起，以月薪二萬五千元之代價受僱於甲○
    ○於前開電視遊樂器專賣店擔任職員之人。其二人均明知如附表一中附圖一至附
    圖四所示之「Ｐ」、「PlayStaion」、「FINAL FANTASY」、「SEGA」等四種商
    標圖樣，依序分別經由日商新力電腦娛樂股份有限公司（SONY COMPUTER
    ENTERTAINMENT INC.以下簡稱新力公司）、日商．蘇妮股份有限公司（下稱蘇妮
    公司）、思奎爾公司日商．思奎爾股份有限公司（  株式會社，以下簡
    稱思奎爾公司）、日商世雅企業股份有限公司（SEGA ENTERPRISES,LTD.以下簡
    稱世雅公司，該公司係由日商‧西雅公司之名稱變更而來）向我國經濟部中央標
    準局（現改制為智慧財產局）申請註冊而取得商標專用權，而其中如附表一附圖
    (二)所示「PlayStaion」商標圖樣之商標專用權，業已由蘇妮公司於八十四年三月
    間將之移轉登記予新力公司所有（登載於八十四年六月十六日第二卷第十二期商
    標公報）；前開商標之專用期間則各如附表一「商標專用期間」欄所示，並各經
    指定使用於如附表一「指定使用商品」欄所示之商品，目前均在專用期間內。而
    前揭由新力公司（按：思奎爾公司所設計之遊戲軟體皆授權由新力公司以「ＰＳ
    」系統之遊戲光碟片對外發行）及世雅公司所生產之電視遊樂器程式遊戲光碟片
    及卡匣，已在國際間及我國國內市場（係委由案外人英特全INTERTRAN INC.股份
    有限公司）行銷多年，品質著有信譽，為業界及消費大眾所共知；且新力公司及
    世雅公司於將遊戲燒錄至光碟片內時，為表彰遊戲來源及品牌，均分別將如附表
    一所示之「Ｐ」、「PlayStaion」、「SEGA」等註冊商標圖樣及「Licensed By
    SONY Computer Entertainment Inc.」（即由新力電腦娛樂股份有限公司授權）
    、「Produced By or Under Lincense From SEGA Enterprises Ltd.」（即由世
    雅公司製造或授權製造）等用以宣示該產品由該公司授權、出品而享有著作權用
    意證明之說明字樣灌入光碟片中，以使消費者在將光碟片置入電視遊樂器主機，
    操作玩樂各該軟體之際，均能由畫面中出現之前揭註冊商標圖樣及授權文字中得
    知該遊戲之來源及品牌；亦明知如附表二(一)編號1.、2.所示之「射雕英雄傳」、
    「太空戰士８」等遊戲光碟，分別係由新力公司、思奎爾公司所著作，在日本國
    擁有著作財產權之電腦程式著作物，該電腦程式著作物由各該公司在日本首次發
    行後，即由各該公司於三十日內在中華民管轄區內為首次發行，依著作權法第四
    條之規定，仍受我國著作權法之保護，非經新力公司之同意或授權，不得擅自重
    製、散布或意圖營利而交付。惟乙○○、甲○○二人於明知前情之前提下，復明
    知扣案如附表二(一)、(二)、(三)表列所示之光碟片皆係未經新力公司、世雅公司授權
    而重製之盜版遊戲光碟片，且該等盜版遊戲光碟片於使用電視遊樂器主機執行程
    式後，會出現前開如附表一編號一、二、四所示之商標圖樣及前揭「Licensed
    By SONY Computer Entertainment Inc.」（附表二(一)及(二)部分）或「Produced
    By or Under Lincense From SEGA Enterprises Ltd.」（附表二(三)部分）等說
    明文字之影像，均足以使消費者大眾誤認該等盜版遊戲光碟片內之遊戲係由新力
    公司、世雅公司所生產發行之產品；又其中如附表二(一)「新力公司PlayStation
    系統仿品光碟」中所示之編號1.、2.所示之「射雕英雄傳」、「太空戰士８」之
    遊戲軟體分別係由日商新力公司、思奎爾公司享有電腦程式、視聽著作權，均授
    權由新力公司以「ＰＳ（即PlayStation）系統」之名義對外發行；亦明知由綽
    號「阿宏」之姓名年籍不詳之成年男子所兜售之如附表二(一)、(二)、(三)所示之等遊
    戲光碟片，乃係由姓名年籍亦不詳之人所擅自未經著作權人及商標權人之同意所
    重製之盜版光碟片，而該等盜版遊戲光碟片中之「太空戰士８」於外包裝上尚印
    有「FINAL FANTASY」之商標圖樣等情，竟未經前開著作財產權人及商標專用權
    人之同意而基於共同意圖營利之常業犯意，以及意圖欺騙他人及行使偽造準私文
    書之概括犯意聯絡，自八十九年十二月一日起，以每片新台幣（下同）三十元之
    代價大量購入上開盜版遊戲光碟片，陳列於前揭「小樽電視遊樂器專賣店」內，
    再以每片八十元之價格販賣予不特定之顧客牟利，並藉此作為主要生活之資，以
    此方法侵害新力公司、思奎爾公司及世雅公司之著作財產權（電腦程式著作權及
    視聽著作權），而牟取不法利益，並以之為常業；另又侵害新力公司、思奎爾公
    司、西雅（世雅）公司之商標權，並行使該偽造授權之私文書，足生損害於新力
    公司及世雅公司。嗣於九十年一月二十日下午十七時許，經警持搜索票在上開「
    小樽電視遊樂器專賣店」內查獲其販賣盜版遊戲光碟，並扣得尚未售出如附表二
    (一)、(二)、(三)所示之盜版遊戲光碟共計二千五百八十片及目錄十本。
二、案經新力公司、世雅公司、思奎爾公司訴由內政部警政署保安警察第二總隊第三
    大隊報告臺灣臺中地方法院檢察署檢察官偵查起訴。
    理  由
一、訊據被告甲○○於警訊、偵查及本院審理時皆坦承有於右揭時、地經營電視遊樂
    器專賣店而販賣盜版遊戲光碟片之事實不諱，核與新力公司、思奎爾公司、世雅
    公司之共同告訴代理人陳和貴、曾筱茜、謝孟馨、傅文民律師於偵審中指述綦詳
    ，復有本院九十一年三月八日勘驗筆錄一份及列印圖片二張在卷可稽，復有商標
    註冊證（參閱九十年度偵字第九０二七號卷第二一四頁至第二一七頁）影本四份
    以及扣案之如附表二(一)、(二)、(三)所示之盜版遊戲光碟共計二千五百八十片及目錄
    十本在卷足稽，堪認被告甲○○此部分之自白應與事實相符；另被告乙○○固不
    否認於現場遭當場查獲，且供稱知悉該等遭查獲之遊戲光碟片係盜版之光碟片，
    惟否認有何受僱於甲○○擔任前揭電視遊樂器專賣店之店員及販賣盜版遊戲光碟
    片之犯行，辯稱：伊只是恰好從臺北放假回來找甲○○聊天，當場被警察一起帶
    回去製作筆錄，並未受僱於甲○○云云；被告甲○○則供稱：「當天他（指乙○
    ○）自臺北下來，經過店內來坐一下，我們是普通朋友。」；又被告乙○○之辯
    護人之為之辯護稱：查獲當天警察製作筆錄時並未錄音錄影，該筆錄之內容即不
    得作為認定被告有前揭犯行之依據云云。惟查：(一)小樽玩具店負責人乃被告甲○
    ○，被告乙○○係自八十九年十二月一日起受雇於被告甲○○以月薪每月二萬五
    千元之代價於該店內擔任雇員之工作等語，業據被告乙○○於警訊時供承在卷，
    復於九十年一月二十一日之偵查庭中坦承：「（問：何職？）小樽玩具商店職員
    ，薪水二萬五千元，八十九年十二月一日去上班。」、「（問：老闆何人？）甲
    ○○。」等語，核與被告甲○○於警訊時供述情節相符；又證人即內政部警政署
    保安警察第二總隊第三大隊隊員楊國興於偵查中亦到庭結證稱：「乙○○當時在
    店內櫃台裏面，說甲○○去買飲料，我們聯絡很久，甲○○終於回來了，沒講甚
    麼話，乙○○在現場說他是來找甲○○聊天的；但作筆錄時他說是被僱用的。」
    等語（參閱九十年七月五日之訊問筆錄）；而被告乙○○於偵查中亦自承於搜索
    現場並未與警察發生任何糾紛爭執，警察進來時有出示搜索票等節，亦未曾於偵
    審程序中抗辯曾遭製作筆錄之司法警察刑求或使用任何不正方法逼供，堪信被告
    乙○○上開警訊中之自白顯係出於自由意思，而非司法警察機關以不正之方法所
    取得之供述。再者，被告乙○○前曾因販賣盜版遊戲光碟片，於八十八年七月二
    十日經法務部調查局臺中縣調查站在臺中縣后里鄉○○路四一八號「巨將玩具遊
    樂器專賣店」查獲，經臺灣臺中地方法院檢察署檢察官以八十八年度偵字第一九
    六０六號提起公訴，由台灣臺中地方法院以八十八年度訴字第一九三七號判處有
    期徒刑二年，緩刑五年，經其提起上訴後，再由台灣高等法院臺中分院於九十年
    五月九日以九十年度上訴字第四三九號駁回上訴，現正上訴最高法院中；另被告
    乙○○之配偶蘇意涵亦自八十九年一月上旬某日起，在臺中縣后里鄉○○路一二
    ○號「巨將電視遊樂器專賣店」販售盜版遊戲光碟片，至八十九年二月十日起，
    因蘇意涵懷孕生產，乃由被告乙○○接手經營，並於八十九年二月二十五日十六
    時許，經內政部警政署保安警察第二總隊第三大隊查獲，該案經臺灣臺中地方法
    院檢察署檢察官以八十九年度偵字第八三二七號提起公訴後，由臺灣高等法院臺
    中分院於九十年五月九日以九十年度上易字第三一六號判處蘇意涵有期徒刑陸月
    ，如易科罰金，以參佰元折算壹日在案等情，有上開案件起訴書及判決書附卷可
    稽，足見被告乙○○對司法警察機關查緝盜版遊戲光碟片案件之程序及涉案之法
    律責任，至為明瞭。況本件查獲地點—臺中縣后里鄉○○路一二○號，即為被告
    乙○○及配偶蘇意涵所共同經營之「巨將電視遊樂器專賣店」店址，該案雖未對
    被告乙○○提起公訴，然臺灣高等法院臺中分院判決中認定定被告乙○○與該案
    被告蘇意涵為共犯；再者，被告甲○○亦於本院審理時供承其會在臺中縣后里鄉
    ○○路一二○號經營電視遊樂器專賣店，係透過被告乙○○之妻即案外人蘇意涵
    之介紹而向房東承租房屋經營小樽電視遊樂器專賣店，核與被告乙○○於偵查中
    供稱：「（問：這家電的老闆是誰？）是甲○○。原來是我太太在經營，被警察
    抓後，剩下一些貨賣給甲○○，他說他想做看看‧‧‧」以及「（問：甲○○何
    時開始做的？）去年十二月份。」（參閱九十年七月五日之訊問筆錄），足見被
    告乙○○非但明瞭司法警察機關查緝販賣盜版遊戲光碟軟體之程序，且與經營電
    視遊樂器專賣店此一行業之淵源匪淺，加以本次遭查獲之店址前係由其妻與之共
    同經營電視遊樂器專賣店並遭警察查獲之同一地址，而被告乙○○若僅係如其即
    被告甲○○於本院審理時所陳稱之係放假返家路過才進去看，當無知悉被告甲○
    ○係自八十九年十二月份即開始營業之理。再者，果被告乙○○真與本案無涉，
    僅係前往該店與被告甲○○聊天而已，焉當無對於警訊訊筆錄內容均不加以爭執
    之情況下，即逕於本案搜索票、搜索扣押證明筆錄、扣押物啟封筆錄、即警訊筆
    錄及逕行逮補通知書上簽名及按捺指紋。更何況證人林金榮即台灣國際專利法律
    事務所律師亦於偵查中到庭結證陳稱：我於九十年一月二十日下午五點，會同保
    二總隊第三大隊至臺中縣后里鄉○○路一二○號「小樽電視遊樂器專賣店」執行
    搜索，看到乙○○在場，現場還有一些小孩子（國中或國小的學生）在店內打電
    動或選購卡匣，除乙○○外，店內沒有其他成年人，警察進來的時候，乙○○有
    說怎麼選在過年前這時候來取締，春節期間是生意最好的時候，這樣會影響生意
    ，生意很難做，他有問我是否ＳＯＮＹ的律師；警察請乙○○配合把光碟片拿出
    來，趕快辦，因為隔天就要放年假了，後來乙○○從玻璃櫃底下拿出一箱一箱光
    碟片；甲○○來了以後，該店的收拾及關店門也都由乙○○來做，當時廖進去店
    內關店門時，警查怕他跑掉，說要和他一起進去，乙○○說這個店門必須要從裏
    面拉下來，再從另一個門出來，跟一般不一樣，他也跟警察講放心，他不會跑掉
    等語（參閱九十年六月二十一日之訊問筆錄）；另被告乙○○亦於偵查中坦承當
    時很順手就把店門關了，甲○○出去時把店裏的鑰匙放在櫃子那邊，伊從櫃子拿
    鑰匙出來關門等語（亦參閱九十年六月二十一日之訊問筆錄），足徵被告乙○○
    實際上有從事店務工作，否則以其自認係無利害關係之身分，即無須對蒐證員警
    及告訴代理人表示取締當時接近過年會讓人生意很難做等語，亦無主動順手關店
    門之理。又被告乙○○經警查獲製作筆錄後，於翌日隨案移送本署由內勤檢察官
    訊問時亦供承：「（問：何職？）小樽玩具商當職員，薪水二萬五千元，八十九
    年十二月一日去上班。（問：老闆何人？）甲○○。」，足徵被告乙○○於警訊
    時及臺灣臺中地方法院檢察署內勤檢察官偵訊中之自白，顯與事實相符。被告乙
    ○○雖復辯稱伊之前均在台北板橋地方法院對面之埔光有限公司作退稅助理，惟
    分別於偵訊及本院審理時表示該工作性質係論件計酬，沒有勞、健保制度，亦無
    須打卡上班，也沒有報稅之扣繳憑單等相關資料，則本院尚無從查證被告乙○○
    於案發期間是否確實另有正職而足為有利於被告之認定。而被告甲○○雖於本院
    改口稱，並未雇用被告乙○○等情，惟據被告黃玉自陳與被告乙○○自八十年四
    月份即認識，時常有往來，又被告甲○○所經營之專賣店亦係透過被告乙○○之
    配偶蘇意涵之介紹而從事此一行業，其二人間之關係即屬匪淺，惟被告甲○○就
    被告乙○○當天究竟何以會在其經營之專賣店內出現一節，先後竟有多種不同之
    說詞，或稱是被告乙○○打電話給伊問伊在做什麼？伊便告訴被告乙○○伊係在
    何處開店；或稱大概被告乙○○路過剛好看見所以進來聊天，或稱可能是蘇意涵
    告訴被告乙○○說伊在該址開店云云（參閱本院九十一年十月二十三日之審理筆
    錄）顯然被告甲○○有迴護被告乙○○之嫌，所稱亦不足以推翻本院就被告乙○
    ○涉案部分所已經形成之心證。此外，復有扣案之尚未售出如附表二(一)、(二)、(三)
    所示之盜版遊戲光碟共計二千五百八十片及目錄十本在卷可稽，被告乙○○係受
    僱於被告甲○○於系爭「小樽電視遊樂器專賣店」擔任店員之工作等情，堪可認
    定。(二)被告乙○○之選任辯護人雖為被告辯護稱：本件警訊中並未進行錄音該部
    分之取供即有瑕疵，不得以被告乙○○於警訊中坦承受僱於被告甲○○即認被告
    乙○○有公訴人所指述之犯嫌云云。惟按刑事訴訟之目的固重在發見實體真實，
    其手段則應合法正當，以保障人權。依刑事訴訟法第二百二十九條至第二百三十
    一條之規定，司法警察（官）固有調查犯罪嫌疑人犯罪情形及蒐集證據之職權，
    而得詢問犯罪嫌疑人，惟依同法第一百條之二準用同法第一百條之一第一項之規
    定，司法警察（官）詢問犯罪嫌疑人，除有急迫情況且經記明筆錄者外，應全程
    連續錄音；必要時，並應全程連續錄影。考其立法目的，在於建立詢問筆錄之公
    信力，並擔保詢問程序之合法正當；亦即在於擔保犯罪嫌疑人對於詢問之陳述係
    出於自由意思及筆錄所載內容與其陳述相符。故司法警察（官）詢問犯罪嫌疑人
    如違背上開規定，其所取得之供述筆錄，究竟有無證據能力，原應審酌司法警察
    （官）違背該法定程序之主觀意圖、客觀情節、侵害犯罪嫌疑人權益之輕重、對
    犯罪嫌疑人在訴訟上防禦不利益之程度，以及該犯罪所生之危害，暨禁止使用該
    證據對於抑制違法蒐證之效果，及司法警察（官）如依法定程序有無發現該證據
    之必然性等情形，本於人權保障與社會安全之均衡維護精神，依比例原則，具體
    認定之。但如犯罪嫌疑人之陳述係屬自白，同法第一百五十六條第一項已特別規
    定「被告之自白，非出於強暴、脅迫、利誘、詐欺、違法羈押或其他不正之方法
    ，且與事實相符者，得為證據。」，則被告在警詢之自白如係出於自由意思而非
    不正之方法，且其自白之陳述與事實相符，縱令司法警察（官）對其詢問時未經
    全程連續錄音或錄影，致詢問程序不無瑕疵，仍難謂其於警詢自白之筆錄無證據
    能力。最高法院著有八十八年度台上字第五七六二號判決可資參照。經查，本件
    被告乙○○、甲○○前開警訊自白非源自於司法警察（官）以不正方法取得而係
    出於自由意思，且其自白之陳述與事實相符等節，已如前述，參照上開判決，自
    難認其於警訊自白之筆錄無證據能力，被告乙○○之選任辯護人此部分所辯，尚
    非可採。
二、按商標自註冊之日起，由註冊人取得商標專用權，商標法第二十一條設有明文，
    故若附加相同或近似於他人註冊商標圖樣於商品之包裝、容器、說明書、價目表
    上，應即受他人商標專用權效力所拘束，此為商標法第六條第一項所明定；而所
    謂商標之使用，依八十二年十二月二十二日修正公佈前商標法第六條第一項之規
    定，係指將商標用於商品或其包裝或容器之上，行銷國內市場或外銷者而言；修
    正後之商標法第六條第一項則明定：「本法所稱商標之使用，係指為行銷之目的
    ，將商標用於商品或其包裝、容器、標帖、說明書、價目表或其他類似物件上，
    而持有陳列或散布。」，足見修正後之商標法第六十二條之所謂「使用」非以將
    商品行銷於外為必要，亦不允許未經授權之人，擅自於商品或包裝容器上使用他
    人業經註冊之商標；再者，軟體程式透過電磁輸出入交換運算之作用，如以遊樂
    器、光碟機、電腦主機之操作為媒介，始於電視或電腦螢幕前出現商標圖樣者，
    其標示型態足資一般商品購買人認識其表彰商品之來源者，亦應認屬於商標法第
    六條第一項之所稱之其他類似物件之範疇，是如將業經註冊登記之商標圖樣透過
    電磁輸出入交換運算之作用，如以遊樂器、光碟機、電腦主機之操作為媒介，始
    於電視或電腦營幕前出現商標圖樣者，應亦屬於商標之使用。故若未經商標專用
    權人授權，而使用相同或近似於他人註冊商標圖樣於同一商品或類似商品上，應
    屬侵害他人之商標專用權，此亦經中央標準局於八十七年四月十八日以台商九八
    ○字第二○五九○二號函釋明確。經查：
  (一)如附表一所示之「Ｐ」、「PlayStaion」、「FINAL FANTASY」、「SEGA」等四
    種商標圖樣，係分別經新力公司、蘇妮公司、思奎爾公司、世雅公司向經濟部智
    慧財產局（原中央標準局）申請註冊取得商標專用權，各別經指定使用於如附表
    一之「指定使用商品」欄之諸如電腦、光碟等商品上等節，有該商標之商標註冊
    證影本四份在卷可稽，又其中如附表一附圖(二)所示「PlayStaion」商標圖樣之商
    標專用權，業已由蘇妮公司於八十四年三月間將之移轉登記予新力公司所有等情
    ，亦有商標註冊證影本背面一份在卷可稽，故該等商標應受我國商標法之保護一
    節，已堪認定。
  (二)扣案如附表二(一)、(二)、(三)所示之遊戲光碟片於使用電視遊樂器主機執行程式後，
    在電視螢幕畫面上分別會出現如附表一之附圖一、二、四所示之商標圖樣等節，
    業據告訴人指述歷歷，且該等光碟片經透過新力公司、世雅公司之遊戲主機執行
    後，於電腦螢幕上確有呈現如附表一附圖一、二、四之商標圖案等情，業經本院
    於九十一年三月八日當庭勘驗屬實，並有抽樣列印圖片二張在卷足稽，復為被告
    乙○○、甲○○所不爭執。再者扣案之遊戲光碟中關於「太空戰士８」之部分，
    其外包裝之外殼上確實有印製有如附表一中附圖三所示之「FINAL FANTASY」之
    商標圖案等情，亦據本院勘驗扣案之遊戲光碟片屬實。
  (三)則依據前開說明，本件關於「太空戰士８」之盜版遊戲光碟已有使用如附表一中
    附圖三所示之商標圖樣固無待論；至其餘盜版遊戲光碟中，固必須透過遊戲主機
    執行之結果，方分別於電視或電腦螢幕此一媒介上出現有如附表一中附圖一、二
    、四之商標圖案，惟此已足資一般商品購買人認識其表彰商品之來源，已屬於商
    標法第六條第一項所稱之於其他類似物件上而為使用之範疇，解釋上應認被告二
    人在交付光碟於顧客時，已為商標之使用。況且系爭商標圖樣既經各該公司向我
   國有關當局申請註冊，期間又經該等公司不斷以廣告或以其他途徑向消費大眾介
    紹上開商標所表彰之商品，使上開商標廣為消費大眾所共知，並魚市場上具有相
    當之佔有率，足見該等商品上所附加之商標為相關大眾所共知，被告二人從事電
    視遊樂器專賣店之買賣，自無不知之理。
  (四)從而被告二人辯稱扣案光碟片之外觀並無告訴人公司之商標，而該等商標需經遊
    戲主機執行後，始會在電腦或電視螢幕上出現告訴人之商標，故被告二人縱有販
    賣盜版光碟片之犯行，亦因不符合商標法之「使用」之概念而不得以該罪相繩云
    云，已無足採信。
三、次按文書為意思表示之方法，其既在表明一定之意思，必以一定之方法以表示為
    之，而該表示之方法通常不外為文字、為象形（及圖畫或圖樣）或為符號。而刑
    法上所稱之文書，限於表現足以證明法律上權利義務或事實，或足以產生法律上
    權利義務關係或事實之意思表示者。刑法偽造文書印文章所要保護者為所基於法
    律關係而制作之文書，亦即證明某一法律關係或為某一法律事實或目的而制作之
    文書。而在紙上或物品上之文字、符號，依習慣或特約，足以為表示其用意之證
    明者及以錄音、錄影或電磁紀錄藉機器或電腦之處理所顯示之聲音、影像或符號
    ，足以為表示其用意之證明者，依刑法第二百二十條第一項、第二項規定，均應
    以文書論。故刑法未修訂前，在電磁記錄或藉電腦處理所顯示之影像、符號而足
    為表示其用意者，本為刑法偽造文書罪章所處罰之範疇，至於刑法第二百二十條
    於八十六年之修訂無非將構成要件做具體明確之規範以杜爭議。經查，扣案盜版
    電腦遊戲光碟片，透過電視遊樂器執行，於電視影像第一畫面除會出現如附表一
    中附圖一、二、四所示之商標圖案以外，尚會於畫面之下方出現新力公司所標示
    之「SONY Computer Entertainment Inc.」（即由新力電腦娛樂股份有限公司授
    權）、「Produced By or Under Lincense From SEGA Enterprises Ltd.」（即
    由世雅公司製造或授權製造）等用以宣示該產品由該公司授權、出品而享有著作
    權用意證明之一定用意證明文字。揆諸前開說明，該等字樣當屬上述「準文書」
    ，而該等「準文書」為不詳姓名之人未經上開著作權人同意或授權所製作，當屬
    偽造之準私文書，被告等販賣該等仿冒之光碟片，既明知有上開內容，縱光碟片
    外觀無法目視該內容，但消費者必然會透過電視遊樂器之執行於電視螢幕顯示，
    被告等對此既知之甚詳，實已置該文書於可能發生功能之狀態，應認其交付之行
    為，即係行使上開偽造準私文書之行為無誤。故被告二人之選任辯護人辯稱：該
    等公訴人所指之授權文字並未出現在盜版遊戲光碟之外包裝上，至該授權文字出
    現於電腦或電視螢幕上之結果，並非被告等人販賣盜版電腦遊戲光碟片時所發生
    ，乃係顧客事後自行執行光碟片內之檔案程式之結果，況被告單純出賣盜版光碟
    ，並無以假亂真之主觀上故意存在，核與行使偽造文書之構成要件不符云云，即
    難以採信。
四、再按「外國人之著作合於下列情形之一者，得依本法享有著作權。但條約或協定
    另有約定，經立法院議決通過者，從其約定。一於中華民國管轄區域內首次發行
    ，或於中華民國管轄區域外首次發行後三十日內在中華民國管轄區域內發行者。
    但以該外國人之本國，對中華民國人之著作，在相同之情形下，亦予保護且經查
    證屬實者為限。二依條約、協定或其本國法令、慣例，中華民國人之著作得在該
    國享有著作權者。」，著作權法第四條定有明文。查本案如附表二(一)新力公司
    PlayStation系統仿品光碟編號1.、2.所示之「射雕英雄傳」、「太空戰士８」
    犯所示之侵害著作權之物，確實分別由新力公司、思奎爾公司所創作，而思奎爾
    公司公司所設計之遊戲軟體，均授權新力公司以「ＰＳ」系統之遊戲光碟片對外
    發行。其中「射雕英雄傳」遊戲光碟片係於八十九年十一月三十日在日本及我國
    同步首次發行；另「太空戰士８」遊戲光碟片則於八十八年二月十一日於日本及
    我國同步首次發行等節，亦據該等公司提出相關著作權登記資料、海關進口報單
    、商業發票及英特全股份有限公司銷售之電腦軟體程式著作物相關發行資料、進
    貨單、出貨單、期初期末存量明細表、銷售統一發票、宣誓書等文件在卷（參見
    九十年度偵字第九０二七號卷第七三頁至第一一三頁）足憑；又上開遊戲光碟片
    之發行公司均為日本公司，而日本並未與我國就著作權之保護訂立條約或協定，
    惟日本著作權法第六條第二款，有和我國著作權法第四條第一款類似之規定，亦
    即我國人之著作在日本最初發行或自發行之日起三十日內在日本發行者，亦受該
    國著作權法之保護。是以日本人之著作如係首次在我國發行者，依照我國著作權
    法第四條第一款之規定，亦屬我國著作權法所保護之對象。從而，上開遊戲軟體
    既係告訴人享有著作權之日本著作，且在台灣亦委由臺灣總代理商英特全股份有
    限公司與日本同步銷售及公開散布，揆諸前開說明，本案上開日商之電腦程式著
    作自應受我國著作權法之保護。經查，本件被告甲○○既係經營前開電視遊樂器
    專賣店並販賣盜版光碟，又有目錄可供顧客挑選，足徵其確實意圖營利而交付販
    賣前開著作物而侵害著作權之犯行；而被告乙○○既係受僱於被告甲○○，且之
    前其妻蘇意涵亦曾因經營同性質之電視遊樂器專賣店販售盜版遊戲光碟遭查獲並
    判處徒刑，自難解為對此有所不知，而應認其係明知該等遊戲光碟乃侵害著作權
    之盜版光碟片而受僱於被告甲○○從事販賣之行為。被告二人之選任辯護人雖復
    辯稱：告訴人委由英特全股份有限公司在台銷售之「射雕英雄傳」、「太空戰士
    ８」等遊戲光碟片其數量至多僅為數千片，少則為數百甚或數十片，約僅佔告訴
    人在我國發行主機數量之一百三十萬台之千分之個位數或萬分之個位數，遠遠低
    於告訴人在日本國所發行、散布之程度，難謂此種發行已符合滿足公眾合理之需
    要之程度，核與外國人著作權之保護構成要件不符，故本件被告二人並無違反著
    作權法之犯行云云。然查，著作權法上所謂之「發行」，本指權利人散布能滿足
    公眾合理需要之重製物，而所謂滿足公眾合理需要，當以著作種類及散布性質，
    依個案決定之，並非僅以權利人以銷售多少著作重製物為據。申言之，權利人透
    過事前評估著作重製物之市場規模大小，並參酌其所擬定之行銷策略為低價促銷
    或量少質精，以及預計著作重製物行銷期間長短如何等客觀情勢，於發行之初備
    妥適量之著作重製物，再依實際銷售狀況，隨時增加著作重製物之供應量，以滿
    足消費者之需求。且系爭「射雕英雄傳」、「太空戰士８」等系列遊戲光碟，在
    告訴人新力、思奎爾公司於日本上市前，已透過電玩雜誌及相關網站大力宣傳，
    告知消費者該等遊戲光碟之上市日期，再經由代理商英特全股份有限公司供應臺
    灣零售商所需之遊戲光碟片，足見其主觀上已有向公眾散布著作之主觀意思存在
    。審酌當今市場上販賣盜版遊戲光碟猖獗之情況以觀，其以廉價之優勢佔據市場
    ，導致正版光碟片在銷售期間造成滯銷而阻礙正本光碟之市場發展，是尚難認販
    賣盜版光碟之人得以此作為解免侵害該等依互惠原則享有著作權保障之遊戲軟體
    之辯詞。
五、末按刑法上所謂常業犯，指反覆以同種類行為為目的之社會活動之職業性犯罪而
    言，至於其犯罪所得之多寡，事後仍否保有該犯罪所得、是否恃此犯罪為唯一的
    謀生職業，則非所問，縱令兼有其他職業，或犯罪所得不多，均無礙於該常業犯
    罪之成立，最高法院八十九年度台上字第四四五號判決亦持此見解。是侵害著作
    權之常業犯，應指有反覆以侵害著作權為目的之同種類社會活動之職業性犯罪而
    言，至於犯罪所得之多寡，是否恃此犯罪為唯一的謀生職業，則非所問，縱另兼
    有其他職業，或犯罪所得不多，均無礙於常業犯之成之。本件被告甲○○所開設
    之小樽電視遊樂器專賣店主要係販賣電視遊樂器及週邊商品，且店內主要展示亦
    以盜版光碟為主，亦有照片十一幀在卷（參見九十年度發查字第一九八七號偵查
    卷第十三至第十八頁）足憑，另查獲之盜版遊戲光碟片多達二千五百八十片，數
    量龐大，且有目錄十本詳列各遊戲軟體之品名，被告甲○○、乙○○明知如附表
    二(一)、(二)、(三)所示之盜版遊戲光碟片為侵害著作權之物，仍以同一種類之行為販
    售，交付予不特定之人，是被告既有反覆以同類侵害著作權為目的之行為，參諸
    前開說明，自應論以常業犯。從而，被告二人違犯著作權法部分之犯行乃常業犯
    ，亦洵堪認定。
六、本件被告甲○○與乙○○意圖營利，明知由被告甲○○所購入之由不詳姓名年籍
    ，綽號「阿宏」之人所兜售之意圖欺騙他人而由亦不詳姓名之人擅自於所重製之
    同一商品上使用相同於如附表一所示之註冊商標圖樣之仿冒電腦遊戲程式光碟片
    ，為侵害著作權、商標權之物，竟意圖營利，由被告乙○○受僱於被告甲○○於
    前開電視遊樂器專賣店內從事販賣盜版遊戲光碟之行為，其二人並基於常業之犯
    意，再以每片八十元之價格，在被告甲○○所開設之「小樽電視遊樂器專賣店」
    內向不特定人販售包裝上已有如附表一中附圖三「FINAL FANTASY」商標圖樣之
    「太空戰士８」之遊戲光碟片暨行使不詳姓名之人所偽造之如附表二所示之盜版
    電腦遊戲光碟片，且該等盜版遊戲光碟片經過電視遊樂器執行，電視影像畫面中
    會呈現出「Play Station」、「Ｐ」及「SEGA」之商標圖案，且於畫面下方會出
    現新力公司所標示之「Licensed By Sony Computer Entertainment Inc.」及「
    Ｐ」、「SEGA」等足以對外表示該等光碟產品或卡匣分別係新力公司或西雅公司
    所生產之一定用意證明文字，並前揭遊戲光碟，於置入各該公司所產製之電視遊
    樂品主機執行使用時，除在電視影像畫面呈現出前揭商標圖樣外，於畫面下方會
    出現該公司所標示之新力公司、思奎爾公司等足以對外表示該等光碟內之著作係
    前開公司所創作之一定用意證明文字，予不特定客人，足以生損害於上開著作權
    人，而牟取不法利益，並以之為常業，核其所為，係犯商標法第六十三條之販賣
    仿冒商標商品罪、著作權法第九十四條之侵害著作權之常業犯及刑法第二百十六
    條、第二百二十條、第二百十條之行使偽造準私文書罪。被告甲○○意圖販賣而
    陳列仿冒商品之低度行為為販賣仿冒商品罪之高度行為所吸收，不另論罪。又被
    告甲○○販賣仿冒商標商品罪及行使偽造準私文書罪，各先後多次犯行，各時間
    緊接，各所犯係構成要件相同之罪，均顯係基於概括犯意，均為連續犯，各應以
    一罪論並加重其刑；另其一行為同時犯商標法第六十三條及行使偽造準私文書罪
    之兩罪間，同時侵害新力公司、西雅公司、思奎爾公司之數法益，參酌最高法院
    八十六年度台非字第二四一號之判決意旨，為想像競合犯，從一重之行使偽造準
    私文書罪處斷。至其所犯連續行使偽造準私文書罪與常業侵害他人著作權罪間，
    有方法結果之牽連關係，應從一重之著作權法第九十四條常業侵害他人著作權罪
    處斷。而被告乙○○既受僱於被告甲○○，於「小樽電視遊樂器專賣店」內從事
    販賣盜版遊戲光碟片之犯行，其二人間顯有犯意之聯絡，行為之分擔，為共同正
    犯。爰審酌被告二人共同販賣侵害他人電腦程式著作物，嚴重破壞我國保護智慧
    財產權之國際形象，亦無視對於他人無體財產權應有之尊重，惟其中被告甲○○
    犯罪後深感悔悟且稱現已停止經營電視遊樂器專賣店，並已在喜客來股份有限公
    司臺中中央廚房擔任兼職人員近半年；至被告乙○○則前已曾因涉犯販賣盜版遊
    戲光碟遭法院以偽造文書罪相繩，並曾與其妻共同販賣盜版遊戲光碟遭查獲，對
    於販賣盜版遊戲光碟將觸法一事應屬知之甚詳，竟仍重蹈覆轍，且犯後非但不坦
    承犯行，猶矯飾卸責等一切情狀，分別量處如主文第一項、第二項所示之刑。又
    查被告甲○○前未曾受有期徒刑以上刑之宣告，有臺灣高等法院被告全國前案紀
    錄表在卷可按，其因一時失慮，因朋友介紹致誤觸法網，犯後深表悔悟，態度良
    好，是本院認其經此次起訴審判之教訓後，當能知所警惕，而無再犯之虞，因認
    對被告甲○○所處之刑以暫不執行為適當，爰併予宣告緩刑肆年，用勵自新。另
    扣案之遊戲光碟目錄十本乃被告甲○○所有，且為被告二人供犯罪所用之物，業
    據被告甲○○供明在卷，爰依刑法第三十八條第一項第二款，併予宣告沒收；至
    扣案如附表二(一)、(二)、(三)所示之盜版電腦遊戲程式光碟片二千五百八十片，均屬
    被告二人觸犯商標法第六十三條之罪所販賣之商品，應依商標法第六十四條之規
    定宣告沒收，併此敘明。
七、移送併辦意旨略以：被告乙○○之配偶蘇意涵涉嫌自八十九年一月上旬某日起，
    在臺中縣后里鄉○○路一二０號「巨將電視遊樂器專賣店」販售盜版遊戲光碟片
    ，至八十九年二月十日起，因蘇意涵懷孕生產，乃由被告乙○○接手經營，並於
    八十九年二月二十五日十六時許，經內政部警政署保安警察第二總隊第三大隊查
    獲。該案經本署檢察官以八十九年度偵字第八三二七號提起公訴後，由臺灣高等
    法院臺中分院於九十年五月九日以九十年度上易字第三一六號判處蘇意涵有期徒
    刑六月，如易科罰金，以三百元折算一日等情，有起訴書及判決書附卷可稽。本
    件查獲地點臺中縣后里鄉○○路一二０號，即為被告乙○○及其配偶蘇意涵所共
    同經營之「巨將電視遊樂器專賣店」店址，該案雖為對被告乙○○提起公訴，然
    臺灣高等法院臺中分判決書認定乙○○與該案被告蘇意涵為共犯。查被告乙○○
    與被告甲○○被訴共同違反著作權法等案件，經本署以九十年度偵字第九０二七
    、一二九四一、一四九一０號提起公訴，現由鈞院審理中，故被告乙○○與蘇意
    涵涉犯著作權法罪行與被告乙○○、甲○○共犯著作權法之犯行有連續犯之裁判
    上一罪關係，為法律上之同一案件，爰移送併案審理。惟查：被告上開經起訴判
    決有罪部分之犯行，係於八十九年十二月一日至九十年一月二十日間所犯，核與
    經臺灣高等法院臺中分院認定有與另案被告蘇意涵共犯違反著作權法之犯行而經
    公訴人移送併辦之犯行，係於八十九年二月十日至同年二月二十五日間所犯，其
    犯罪時間相距已達九月餘，且該與另案被告蘇意涵共犯之犯行，業經查獲並進入
    司法審理程序，則被告於該次遭查獲後再度受僱於被告甲○○於原址從事販賣盜
    版遊戲光碟之犯行，並非一行為，公訴人認有連續犯之裁判上一罪關係，顯係誤
    會。移送併案審理部分，應退回另為適當之處理。
據上論斷，應依刑事訴訟法第第二百九十九條第一項前段，著作權法第九十四條，商
標法第六十三條、第六十四條，刑法第十一條前段、第二十八條、第五十六條、第二
百十六條、第二百十條、第二百二十條、第五十五條、第七十四條第一款、第三十八
條第一項第二款，判決如主文。
中      華      民      國      九十一      年      十一    月  十五    日
                            臺灣臺中地方法院刑事第七庭
                                        法  官 林學晴
右正本證明與原本無異。
如不服本判決，應於送達後十日內向本院提出上訴狀 （須附繕本） ，上訴於台灣高
等法院臺中分院。
                                        書記官
中      華      民      國      九十一      年      十一    月  十五    日
附錄論罪科刑法條
著作權法第九十四條
以犯第九十一條、第九十二條或第九十三條之罪為常業者，處一年以上七
年以下有期徒刑，得併科新台幣四十五萬元以下罰金。
著作權法第九十三條
有下列情形之一者，處二年以下有期徒刑，得併科新台幣十萬元以下罰金
︰
一  侵害第十五條至第十七條規定之著作人格權者。
二  違反第七十條規定者。
三  以第八十七條各款方法之一侵害他人之著作權者。
商標法第六十三條
明知為前條商品而販賣、意圖販賣而陳列、輸出或輸入者，處一年以下有
期徒刑、拘役或科或併科新臺幣五萬元以下罰金。
中華民國刑法第二百一十條
偽造、變造私文書，足以生損害於公眾或他人者，處五年以下有期徒刑。
中華民國刑法第二百一十六條
行使第二百十條至第二百十五條之文書者，依偽造、變造文書或登載不實
事項或使登載不實事項之規定處斷。
中華民國刑法第二百二十條
在紙上或物品上之文字、符號、圖畫、照像，依習慣或特約，足以為表示
其用意之證明者，關於本章及本章以外各罪，以文書論。
錄音、錄影或電磁紀錄，藉機器或電腦之處理所顯示之聲音、影像或符號
，足以為表示其用意之證明者，亦同。
稱電磁紀錄，指以電子、磁性或其他無法以人之知覺直接認識之方式所製
成之紀錄，而供電腦處理之用者。
